---
title: "Time Series for NCEI"
author: "Ahmet Kilinc"
date: "2023-11-14"
output:
  pdf_document: default
  html_document: default
---


veriyi kaggle'den aldım, Londradaki heathrow havalimanına aittir,her gun icin yagis ve ortalama gunluk sicakliklari icerir.
verinin kaynağı : https://www.kaggle.com/emafuma/ncei-heathrow-2010-2019



```{r}
options(warn=-1)
library(readr)
data <- read_csv("C:/Users/Ahmet/Desktop/Zaman serileri analizi/NCEI Heathrow Meteo Data 2010-2019.csv")
View(data)
```

DATE: Veri setimizdeki ilgili tarih.
TAVG: Veri setimizdeki ilgili ortalama sicaklik.
PRCP: Veri setimizdeki yagis miktari.

```{r}
library(dplyr)
library(fpp2)
```

veri setimizdeki date ve tavg degiskenini secerek, ilk 10 gozleme bakalim
```{r}
data<-data%>%select(c("DATE","TAVG"))
head(data,10)
```

verimizin ozetine bakalim
```{r}
summary(data)
```

group_by komutu ile verimizin ilk sutunu olan "DATE" sutununu ay ve yil olarak ayirip verimize ayri sutunlar seklinde 
ekleyelim ve aylik veri olarak tanimlayalim.
```{r}
data$Month<-lubridate::month(data$DATE)
data$Year<-lubridate::year(data$DATE)
datamonthly <- data%>%group_by(Year,Month)%>%summarise(TAVG = mean(TAVG))
head(datamonthly,10)

```

yeni olusturdugumuz aylik verimizin özet haline bakalim
```{r}
summary(datamonthly)
```

verimizi ts komutuyla zaman serisine cevirelim, aylik verinin frekansi 12 olarak alinir.
```{r}
datamonthly<-ts(datamonthly[,3],start=c(2010,1),frequency =12)
datamonthly

```

ts komutuyla verimiz zaman serisine cevrilmis mi class'ına bakarak test edelim
```{r}
class(datamonthly)
```




zaman serisi grafigi:
```{r}
autoplot(datamonthly) +
  ggtitle("Aylik ortalama Hava Sicakliklari") +
  xlab("Yil") +
  ylab("Sicaklik")
```
  -Grafige gore mevsimsellik vardir fakat trendle ilgili kesin bir sey soyleyemeyiz.






otokolerasyonu inceleme:
```{r}
ggAcf(datamonthly)
```
tum lagler mavi cizgiyi gectigi icin otokolerasyon vardır deriz
birinci lag bize orijinal seriyle gecikmeli arasindaki otokolerasyonu gosterir ve cok yuksek gelmistir
altinci lag ise ocak-haziran ın denk geldigi yerdir ve negatif otokolerasyon vardir deriz 
cunku kisla yaz birbirine denk gelmektedir.


```{r}
length(datamonthly)/5
```

```{r}
Box.test(datamonthly, lag=24, type = "Lj", fit=0)
```
H0; otokolerasyon yoktur  , H1;otokolerasyon vardir
p degerim 0.05' ten kucuk geldigi icin H0 red edilir, anlamli otokolerasyon vardir deriz.





mevsimsellik var midir?:
```{r}
ggseasonplot(datamonthly, year.labels=TRUE, year.labels.left=TRUE) +
  ylab("Sicaklik") +
  ggtitle("Seasonal Plot :Aylik Ortalama Hava Sicakliklari")
```
seasonplot grafigine bakarak her sene ayni hareketler oldugunu gormekteyiz bu da bize guclu mevsimsellik oldugunu gostermektedir.Her sene basi dusuk baslayip, sene ortasında yukselmis ve sene sonuna dogru sicaklik dususe gecmis.

```{r}
ggseasonplot(datamonthly,polar=TRUE, year.labels=TRUE, year.labels.left=TRUE) +
  ylab("Sicaklik") +
  ggtitle("Seasonal Plot :Aylik Ortalama Hava Sicakliklari")

```
bu grafik de aynı sekilde her senede ayni hareket oldugu goruluyor bundan dolayi guclu mevsimsellik vardir deriz.





verimizi test ve train olarak ayiralim ve egitim seti uzerinden ortalama ve uygun gorulen naive modeli kuralim
```{r}
train<-window(datamonthly,end=c(2017,12))
test<-window(datamonthly, start=2018)
```

egitim seti uzerinden ortalama ve naive modeli kuralim.
```{r}
model1<-meanf(train)
model2<-snaive(train)

```





Kurduğumuz modellerin test seti ve train seti tahmin performanslarini grafik uzerinde gosterelim

```{r}
autoplot(datamonthly) +
  autolayer(model1, series = "mean", PI=FALSE) + 
  autolayer(model2, series = "seasonal naive", PI=FALSE) + 
  autolayer(fitted(model1), series = "fitted model1") + 
  autolayer(fitted(model2), series = "fitted model2")
```





kurduğumuz modellerin test seti ve training set üzerindeki rmse değerlerini bulalim
```{r}
accuracy(model1, test)
```
mean ile olusturdugumuz model1 icin:

  training set rmse degeri --> 4.883399
  
  test set rmse degerimiz --> 5.870962


```{r}
accuracy(model2, test)
```
seasonal naive ile olusturdugumuz model2 icin: 
  
  training set rmse degeri --> 2.302965
  
  test set rmse degeri --> 1.789722



RMSE ye ve diger metriklere baktigimizda  en dusuk degerli  sonuclari aldigimiz modelimiz Seasonal Naive yontemi kullanilarak olusturdugumuz model2 dir.



kurduğumuz iki modelden test seti forcasting performansı daha iyi olan için model varsayımlarını kontrol edelim (normallik ve otokolerasyon)


```{r}
checkresiduals(model2)
```
 1. Grafige baktigimizda artiklar 0 etrafinda rastgele dagilmaktadir.Bu grafikte trend gozlenmemektedir.
 
 2. Grafige baktigimizda laglerden bazilari mavi sinir cizgisini gectigi icin artiklarin otokorelasyon problemi vardir. Her bir gecikmeli icin ayri ayri        hipotez testi yapilmalidir.Portmanteau Testleri olan Box-Pierce ve Ljung-Box ile otokorelasyon kontrolu yapariz.
 
 3. Grafik Artiklarin Normal Dagilim Grafigidir.Grafige baktigimizda artiklar normal dagiliyor gibi gozukmemektedir, normallik testi grafigimizden daha          guvenilir oldugu icin normalligi test etmemiz gerekmektedir. Gozlem sayisimiz 50 nin uzerinde oldugu icin Kolmogorov-Smirnov Testi ile normallige            bakalim.
   
   Checkresiduals kodumuzdaki Ljung-Box test sonucumuza gore kullanilan toplam gecikme sayisi(lag) 19 cikmistir.




Otokorelasyon icin portmanteau testlerini uygulayalim

H0:Beyaz gurultu serisidir.(Otokorelasyon problemi yoktur.)

H1:Beyaz gurultu serisi degildir.(Otokorelasyon problemi vardir.)



Box-Pierce testini uygulayalim:
```{r}
Box.test(residuals(model2),lag=10, fitdf=0)
```
Box-Pierce testimizin P-value degerimiz 0.05 den kucuk oldugu icin H0 hipotezi red edilir yani seri beyaz gurultu serisi degildir otokorelasyon problemi vardir.


Ljung-Box testini uygulayalim:
```{r}
Box.test(residuals(model2),lag=10, fitdf=0, type="Lj")
```
Ljung-Box testimizde P-value degerimiz 0.05 den kucuk oldugu icin H0 hipotezi red edilir yani seri beyaz gurultu serisi degildir otokorelasyon problemi vardir.



Şimdi normallik varsayimini kontrol edelim...



Normallik varsayimi kontrolu icin Kolmogorov-Smırnov testi uygulayalim :

H0:Artiklarin dagilimi normaldir.
H1:Artiklarin dagilimi normal degildir.
```{r}
x<-na.omit(residuals(model2))
ks.test(x,"pnorm", mean=mean(x), sd=sd(x))
```

P-value degerimiz 0.9843 cıkmıstır. P-value degeri 0.05 den buyuk oldugu icin H0 hipotezi reddedilmez yani artiklarin dagilimi normaldir.





test seti forcasting performansı daha iyi olan modeli uygun lambda değerini belirleyip box-cox dönüşümü yaparak kuralım, bu kurduğumuz modelin test seti rmse değerine bakalim

```{r}
lambda <- BoxCox.lambda(train)
model3 <- snaive(train, lambda = lambda, h = 24, biasadj = TRUE)
```


```{r}
accuracy(model3, test)
```
Box-cox donusumu yaparak kurdugumuz modelin test seti uzerindeki RMSE degeri 3.243112 dir.










